ACORDAO-COMPLETO-2385050

ACÓRDÃO 8552/2020 ATA 27/2020 - PRIMEIRA CÂMARA

VISTOS, relatados e discutidos estes autos que cuidam de pedido de reexame interposto por Paulo Roberto Damasceno contra o Acórdão 3338/2019-TCU-Primeira Câmara, que considerou ilegal seu ato de aposentadoria,
	ACORDAM os Ministros do Tribunal de Contas da União, reunidos em sessão da Primeira Câmara, com fundamento no artigo 48 da Lei 8.443/1992, c/c os artigos 285 e 286 do RI/TCU, diante das razões expostas pelo Relator, em:
	9.1. conhecer e negar provimento ao pedido de reexame;
	9.2. dar ciência deste acórdão ao recorrente e à Fundação Universidade Federal de Mato Grosso.

Pedido de reexame interposto contra acórdão que considerou ilegal ato de aposentadoria.

Primeira Câmara

3. Recorrente: Paulo Roberto Damasceno (XXX.545.837-XX).

13.1. Ministros presentes: Walton Alencar Rodrigues (Presidente), Benjamin Zymler, Bruno Dantas (Relator) e Vital do Rêgo.
13.2. Ministro-Substituto presente: Weder de Oliveira.

ACORDAO-COMPLETO-2432203

Acórdão 11310/2020 - Primeira Câmara

Paulo Roberto Damasceno

BRUNO DANTAS

Ministro Vital do Rêgo.

Cuidam os autos de pedido de reexame interposto por Paulo Roberto Damasceno contra o Acórdão 3338/2019-TCU-Primeira Câmara, mantido em sede de embargos de declaração pelo Acórdão 4529/2019-TCU-Primeira Câmara, lavrado nos seguintes termos:
"VISTOS, relatados e discutidos estes autos que tratam de ato de concessão de aposentadoria emitido pela Fundação Universidade Federal de Mato Grosso em favor do ex-servidor Paulo Roberto Damasceno;
ACORDAM os Ministros do Tribunal de Contas da União, reunidos em Sessão da 1ª Câmara, nos termos dos arts. 71, inciso III, da Constituição Federal, 1º, inciso V, e 39, inciso II, da Lei 8.443/1992 e 260, §§ 1º, do RITCU e ante as razões expostas pelo Relator, em:
9.1. considerar ilegal, o ato de concessão de aposentadoria a Paulo Roberto Damasceno (XXX.545.837-XX) , recusando seu registro;
9.2. dispensar a devolução dos valores indevidamente recebidos até a data da ciência pela Fundação Universidade Federal de Mato Grosso, do presente acórdão, com base no Enunciado 106 da Súmula da Jurisprudência do TCU;
9.3. determinar à Fundação Universidade Federal de Mato Grosso que:
9.3.1. faça cessar os pagamentos decorrentes do ato impugnado, comunicando ao TCU, no prazo de 15 dias, as providências adotadas, nos termos dos arts. 262, caput, do Regimento Interno do TCU, 8º, caput, da Resolução-TCU 206/2007 e 19, caput, da Instrução Normativa-TCU 78/2018;
9.3.2. esclareça ao interessado que ele poderá:
9.3.2.1. optar por permanecer na inatividade, desde que seja providenciada alteração na fundamentação legal da sua concessão, de forma a contemplar a regra prevista  no artigo 40, § 1.º, inciso III, alínea 'b', da Constituição Federal, com a redação dada pela Emenda Constitucional 20/1998 (aposentadoria voluntária com proventos proporcionais a 31/35, aos 65 anos de idade, se homem) , excluído o tempo impugnado na condição de aluno aprendiz, e observado o cálculo previsto no artigo 1º da Lei 10.887/2004; ou
9.3.2.2. retornar à atividade para ampliar a proporção de seus proventos até a idade limite de 75 anos, definida para a aposentadoria compulsória pela Lei Complementar 153, de 3 de dezembro de 2015. Nesse caso a nova aposentadoria se dará pelas regras vigentes no momento da inativação;
9.3.3. informe ao interessado que, no caso de não provimento de recurso eventualmente interposto, deverão ser repostos os valores recebidos após a ciência deste acórdão pela Fundação Universidade Federal de Mato Grosso;
9.3.4. comunique imediatamente ao interessado o teor do presente acórdão, notadamente no que diz respeito aos esclarecimentos emitidos, encaminhando ao TCU, no prazo de 30 dias, comprovante da data de sua ciência, nos termos do art. 4º, § 3º, da Resolução-TCU 170/2004;
9.3.5. no caso de haver opção pela aposentadoria com proventos proporcionais, nos termos sugeridos no subitem 9.3.2.1 supra, emita novo ato, submetendo-o ao TCU, no prazo de 30 dias, nos termos dos arts. 262, § 2º, do Regimento Interno do TCU, c/c o art. 19, § 3º, da Instrução Normativa-TCU 78/2018.
9.4. determinar à Secretaria de Fiscalização de Pessoal que monitore o cumprimento das determinações especificadas no item 9.3 (e subitens) deste acórdão."
2.	Admitido o processamento do recurso, porquanto preenchidos os requisitos previstos no art. 48 da Lei 8.443/1992, conferi efeito suspensivo aos itens 9.1, 9.3, 9.3.1, 9.3.2 (e subitens) e 9.3.5 do acórdão recorrido em relação ao recorrente (peça 43) .
3.	Instruído o feito, faço reproduzir, com os ajustes que julgo pertinentes, o exame técnico e o encaminhamento oferecidos pela Secretaria de Recursos deste Tribunal (peça 51) , que contou com a anuência do corpo diretivo daquela unidade (peça 52) e do Ministério Público junto ao TCU (peça 53) :
"HISTÓRICO
2.	Trata-se do julgamento de ato de aposentadoria que considerou o benefício do recorrente ilegal, em virtude do aproveitamento de tempo de serviço prestado na condição de aluno-aprendiz, sem o atendimento aos requisitos dispostos na Súmula-TCU-96, que assim dispõe:
'Conta-se para todos os efeitos, como tempo de serviço público, o período de trabalho prestado, na qualidade de aluno-aprendiz, em Escola Pública Profissional, desde que comprovada a retribuição pecuniária à conta do Orçamento, admitindo-se, como tal, o recebimento de alimentação, fardamento, material escolar e parcela de renda auferida com a execução de encomendas para terceiros' (grifos acrescidos) .
2.1.	A tabela abaixo sintetiza a situação do recorrente:
	Nome
	Data da inativação
	Idade na inativação
 (anos) 
	Idade atual (anos) 
	Tempo questionado

	Paulo Roberto Damasceno
	3/10/2003
	      53 anos
	69 anos
	3 anos, 9 meses e 18 dias (aluno-aprendiz) 

ADMISSIBILIDADE
3.	Reitera-se o exame preliminar de admissibilidade efetuado por esta Secretaria (peça 40) , ratificado pelo Exmo. Senhor Ministro Bruno Dantas (peça 43) , que concluiu pelo conhecimento do pedido de reexame, nos termos do artigo 48 da Lei 8.443/1992, c/c os artigos 285 e 286, parágrafo único, do RI/TCU, suspendendo-se os efeitos dos itens 9.1, 9.3, 9.3.1, 9.3.2 (e subitens) e 9.3.5 do Acórdão 3338/2019-TCU-Primeira Câmara, em relação ao recorrente.
EXAME DE MÉRITO
4.	Delimitação	
4.1. Constitui objeto do presente recurso definir se:
a) teria havido violação ao princípio da segurança jurídica;
b) caberia ao TCU diligenciar as competentes instituições federais de ensino, com o intuito de obter informações adicionais acerca do tempo prestado na condição de aluno-aprendiz;
c) os tempos prestados na condição de aluno-aprendiz podem ser computados para aposentadoria.
5. Da segurança jurídica
5.1. O recorrente aduz que teria havido violação ao princípio da segurança jurídica, com base nos seguintes argumentos:
5.2. O que não se pede é que, passados mais de 45 anos do referido período, e mais de 15 anos de sua aposentadoria, se exija do Recorrente a apresentação dos documentos comprobatórios das despesas ou mesmo os tais comprovantes de empenho e/ou pagamento das chamadas 'encomendas'. Isso configura nítido e por certo apenas excesso de zelo.
Análise:
5.3. Cabe lembrar que a sedimentada jurisprudência da Suprema Corte é no sentido de classificar como ato complexo a concessão de aposentadoria, reforma ou pensão, consoante os seguintes julgados (RMS 3881/SP, MS 19875/DF, RE 195861/ES e MS 23665/DF) .
5.4. Assim, sendo o ato de aposentadoria e/ou pensão complexo, este somente passa a estar plenamente formado (perfeito) , válido (aferição da legalidade com reflexo de definitividade perante a Administração) e eficaz (plenamente oponível a terceiros, deixando de apresentar executoriedade provisória) quando recebe o registro pela Corte de Contas. Tal entendimento decorre do disposto no inciso III do art. 71 da Constituição Federal, que estabelece que compete ao Tribunal de Contas da União apreciar, para fins de registro, a legalidade dos atos de admissão, assim como a concessão de aposentadoria, reforma ou pensão.
5.5. Nessa perspectiva, impõe-se reconhecer que referidos atos possuem natureza precária, razão pela qual, até que haja o efetivo julgamento e o consequente registro pela Corte de Contas, não há que se falar em direito adquirido, ato jurídico perfeito, proteção da confiança, ou em irredutibilidade dos proventos, tendo em vista a ausência de aperfeiçoamento e definitividade dos atos.
5.6. A propósito do tema, colaciona-se entendimento esposado pela Corte Constitucional ao decidir no âmbito do RE-195.861/ES:
'APOSENTADORIA - ATO ADMINISTRATIVO DO CONSELHO DA MAGISTRATURA - NATUREZA - COISA JULGADA ADMINISTRATIVA - INEXISTÊNCIA. O ato de aposentadoria exsurge complexo, somente se aperfeiçoando com o registro perante a Corte de Contas. Insubsistência da decisão judicial na qual assentada, como óbice ao exame da legalidade, a coisa julgada administrativa.' (grifos acrescidos) 
5.7. No caso em apreço, não houve o respectivo registro em razão da constatação de ilegalidade no ato, o que afasta, por si só, a presunção de legitimidade do ato administrativo que concedeu o benefício ao recorrente, não havendo, assim, que se falar em violação da segurança jurídica, de proteção da confiança, de direito adquirido ou de razoabilidade. 
5.8. Sobre a questão, observa-se, ainda, que não se mostra factível o argumento de se convolar em legais atos eivados de vícios, dado o longo lapso temporal transcorrido entre suas edições e a consequente apreciação pelo TCU, porquanto estas situações geram tão somente a necessidade de instauração do contraditório, consoante Acórdão 5962/2012-TCU-Segunda Câmara, verbis:	
'4. Nos termos da jurisprudência do STF, o transcurso de longo lapso temporal entre a edição do ato e sua apreciação por parte do TCU não converte a concessão ilegal em legal, gerando apenas a necessidade de instauração do contraditório e da ampla defesa para a validade do processo, na hipótese de o ato haver ingressado no Tribunal há mais de cinco anos (MS-25.116, MS-25.403, MS-25.343, MS-27.296, entre outros) .'
5.9. Como o ato de aposentadoria do recorrente deu entrada no TCU há mais de 5 anos, foi promovida a oitiva do interessado (peça 9) , visando oferecer oportunidade para ampla defesa, nos termos do Acórdão 587/2011-TCU-Plenário, de relatoria do Ministro Valmir Campelo. Em resposta, vieram aos autos as alegações de defesa constantes da peça 11.
5.10. Quanto à boa-fé do recorrente, tenha-se presente que foi considerada, ao se dispensar a devolução dos valores indevidamente recebidos, nos termos do subitem 9.2 do acórdão recorrido.
5.11. É sobremodo importante ressaltar que este Tribunal tem o poder/dever de apreciar, para fins de registro, os atos de aposentadoria na esfera federal, nos termos do art. 71 da Lei Maior. Esta prerrogativa não pode ser infirmada pela sobreposição dos princípios da razoável duração do processo e da eficiência na Administração Pública.
5.12. Nessa ordem de ideias, opina-se pela rejeição dos argumentos apresentados pelo recorrente.
6. Do pedido de diligência pelo TCU em fase recursal
6.1. O recorrente aduz que caberia ao TCU diligenciar as competentes instituições federais de ensino, com o intuito de obter informações adicionais acerca do tempo prestado na condição de aluno-aprendiz, com base nos seguintes argumentos:
6.2. É importante mencionar que não há nos autos quaisquer comunicados ou ofícios desse E. Tribunal de Contas da União, solicitando aos referidos órgãos informações acerca da existência e/ou guarda desses documentos, e, em se tratando de documentos contábeis internos dos respectivos órgãos/Instituições de Ensino, é forçoso concluir que ao Recorrente não é permitido acessar dados de arquivos ou mesmo perquirir sobre a existência e/ou guarda dos respectivos documentos, pois não possui qualquer acesso ou informação sobre a guarda, localização e ou até mesmo sobre a existência desses arquivos.
Análise
6.3. Sobre o tema, vale lembrar que o 'Manual de Recursos' deste Tribunal, aprovado pela Portaria TCU 35/2014, estabelece o seguinte:
'O recorrente deve trazer todos os elementos que julgue necessários para sua defesa na instância recursal. Não serão deferidos pedidos para que o Tribunal adote diligências para produção de provas que deveriam ser apresentadas pelo próprio responsável ou interessado.'
6.4. Posta assim a questão, opina-se pela rejeição doa argumento apresentado.
7. Do tempo de aluno-aprendiz
7.1. O recorrente aduz que os tempos prestados na condição de aluno aprendiz podem ser computados, para efeito de aposentadoria, com base nos seguintes argumentos:
7.2. Como se vê claramente da certidão emitida pela Escola Agrotécnica Federal de Barbacena, emitida nos termos da Lei 6226/75, consta o cargo 'aluno interno aprendiz', e atesta exatamente que o interessado conta, de efetivo exercício, o tempo de serviço de 851 dias...', ou seja, de 03/03/1971 à 30/06/1973.
7.3. Outra não é a conclusão em relação à certidão emitida pela Escola Agrotécnica Federal de Alegre-ES, veja-se: Ora, conforme se vê, encontra-se atestado nos autos que o Recorrente conta com 662 dias de efetivo exercício do respectivo cargo, como aluno aprendiz, e que, incontestavelmente, ' ... O interessado foi remunerado a conta da Dotação Global da União, ...', não deixando dúvidas quanto ao caráter remuneratório do exercício do cargo de aluno aprendiz.
Análise:
7.4. Para o deslinde da presente questão, traz-se à colação a redação da Súmula-TCU-96, aprovada na Sessão Administrativa de 8/12/1994, in DOU de 3/1/1995:
'Conta-se para todos os efeitos, como tempo de serviço público, o período de trabalho prestado, na qualidade de aluno-aprendiz, em Escola Pública Profissional, desde que comprovada a retribuição pecuniária à conta do Orçamento, admitindo-se, como tal, o recebimento de alimentação, fardamento, material escolar e parcela de renda auferida com a execução de encomendas para terceiros' (grifos acrescidos) .
7.5. Por meio do Acórdão 2024/2005-TCU-Plenário, foram detalhados os seguintes parâmetros para a verificação do atendimento da súmula supra:
'9.3. determinar à Secretaria Federal de Controle Interno que oriente as diversas escolas federais de ensino profissionalizante no sentido de que:
9.3.1. a emissão de certidão de tempo de serviço de aluno-aprendiz deve estar baseada em documentos que comprovem o labor do então estudante na execução de encomendas recebidas pela escola e deve expressamente mencionar o período trabalhado, bem assim a remuneração percebida;
9.3.2. a simples percepção de auxílio financeiro ou em bens não é condição suficiente para caracterizar a condição de aluno-aprendiz, uma vez que pode resultar da concessão de bolsas de estudo ou de subsídios diversos concedidos aos alunos;
9.3.3. as certidões emitidas devem considerar apenas os períodos nos quais os alunos efetivamente laboraram, ou seja, indevido o cômputo do período de férias escolares;
9.3.4. não se admite a existência de aluno-aprendiz para as séries iniciais anteriormente à edição da Lei n.º 3.552, de 16 de janeiro de 1959, a teor do art. 4º do Decreto-lei n.º 8.590, de 8 de janeiro de 1946' (grifos acrescidos) .
7.6. No entanto, como a vigência da aposentadoria do recorrente ocorreu a partir de 3/10/2003 (vide ato de peça 13) , deve ser observado o disposto na Súmula-TCU-96, em sua redação original, sem a necessidade de observância dos novos requisitos exigidos pelo Acórdão 2024/2005-TCU-Plenário.
7.7. Pois bem. Veja-se o teor e a sobreposição de períodos constantes das certidões apresentadas pelo recorrente (peça 4, p. 2 e peça 25, p. 3) :
Escola Agrotécnica Federal de Alegre - ES (período compreendido: 21/2/1973 a 14/12/1974) 
'O interessado foi remunerado à Conta da Dotação Global da União, de forma indireta, vez que, alimentação, calçados, vestuário, atendimento médico-odontológico e pousada, foram adquiridos com verbas provenientes do orçamento da União, como compensação das atividades extracurriculares exercidas pelo - mesmo nos campos de culturas e criações desta Escola, mediante consignação 1.1.4 - sob consignação 11' (tempo líquido: 1 ano, 9 meses e 27 dias) .
Escola Agrotécnica Federal de Barbacena-MG (período compreendido: 3/3/1971 a 30/6/1973) 
'O aluno aprendiz foi mantido nesta Escola por verba orçamentária da União' (tempo líquido: 2 anos, 4 meses e 1 dia) .
7.5. Assim, as certidões apresentadas pelo recorrente possuem sobreposição de tempos. Além disso, o tempo letivo bruto se confunde com o tempo total averbado, não havendo comprovação dos períodos efetivamente prestado na execução de encomendas.  Por fim, as certidões, quando muito, se referem a 'retribuições indiretas', não comprovando o pagamento da mão de obra do aluno, consoante preconiza o enunciado 96 da Súmula de Jurisprudência do TCU (... E parcela de renda auferida com a execução de encomendas para terceiros) . 
7.6. Por conseguinte, não é possível evidenciar se e em quais períodos o aluno desenvolveu, efetivamente, atividades laborais na execução de encomendas. 
7.7. É dizer: as certidões apresentadas não atendem aos requisitos da Súmula 96, eis que, a despeito de informar que houve retribuição pecuniária indireta à conta do Orçamento, não informou se houve parcela de renda auferida com a execução de encomendas para terceiros.
7.8. Noutro falar: o recorrente não logrou provar atividade laboral durante o seu período de aluno-aprendiz, com a percepção de parcela de renda auferida devido à execução de encomendas para terceiros, nos termos da redação da referida súmula. Destarte, vem à balha a doutrina de Mauro Schiavi:
'Diante da importância da prova para o processo, Carnelutti chegou a afirmar que as provas são o coração do processo, pois é por meio delas que se definirá o destino da relação jurídica processual (in Manual de Direito Processual do Trabalho, 4. Ed., São Paulo: LTr, 2011, p. 560) .'
7.9. Assim, é perfeitamente aplicável ao caso o apotegma allegare nihil et allegatum non probare paria sunt (nada alegar e alegar e não provar, em Direito, querem dizer a mesma coisa) .
7.10. Com essas ponderações, propõe-se a rejeição do argumento apresentado.
CONCLUSÃO
8.	Da análise anterior, conclui-se que:
a) não houve violação ao princípio da segurança jurídica;
b) não cabe ao TCU diligenciar as competentes instituições federais de ensino, com o intuito de obter informações adicionais acerca do tempo prestado na condição de aluno-aprendiz;
c) os tempos prestados na condição de aluno-aprendiz não podem ser computados para aposentadoria.
8.1. Com base nessas conclusões, é de se propor a negativa de provimento do presente recurso.
PROPOSTA DE ENCAMINHAMENTO
9.	Ante o exposto, submetem-se os autos à consideração superior, propondo-se, com fundamento no art. 48 da Lei 8.443/1992, c/c os art. 285 e 286, parágrafo único, do RI/TCU: 
a) conhecer do pedido de reexame interposto e, no mérito, negar-lhe provimento;
b) cientificar o recorrente e os demais interessados do acórdão que vier a ser prolatado, ressaltando-se que o relatório e o voto que o acompanharem podem ser consultados no endereço www.tcu.gov.br/acordaos, no dia seguinte ao de sua oficialização."
	É o relatório.

Alexandre Luiz Lozano Pereira (7889-B/OAB-MT) e outros, representando Paulo Roberto Damasceno.

Procuradora-Geral Cristina Machado da Costa e Silva.

APOSENTADORIA. AVERBAÇÃO DE TEMPO DE SERVIÇO NA CONDIÇÃO DE ALUNO APRENDIZ PARA FINS DE APOSENTADORIA NO REGIME ESTATUTÁRIO EM DESACORDO COM OS REQUISITOS PREVISTOS NO ENUNCIADO 96 DA SÚMULA DE JURISPRUDÊNCIA DO TCU. ilegalidade. pedido de reexame. ELEMENTOS INSUFICiENTES PARA ALTERAR A DELIBERAÇÃO RECORRIDA. CONHECIMENTO. negativa de provimento.

APOSENTADORIA (APOS)

Secretaria de Recursos (Serur).

Cuidam os autos de pedido de reexame interposto por Paulo Roberto Damasceno contra o Acórdão 3338/2019-TCU-Primeira Câmara, mantido em sede de embargos de declaração pelo Acórdão 4529/2019-TCU-Primeira Câmara, que considerou ilegal seu ato de aposentadoria em razão da contagem de tempo prestado como aluno aprendiz sem atendimento aos requisitos do enunciado 96 da Súmula do TCU.
2.	Inicialmente, ratifico o despacho exarado no sentido de que o recurso deve ser conhecido, porquanto preenche os requisitos de admissibilidade previstos no artigo 48 da Lei 8.443/1992.
3.	No mérito, a secretaria especializada propõe a negativa de provimento ao pedido, ante a ausência de elementos suficientes para alterar a deliberação vergastada, desfecho que contou com o apoio do Parquet de Contas e com o qual concordo, adotando aqui, como razões de decidir, os fundamentos sustentados no parecer que compõe o relatório precedente, sem prejuízo das considerações que se seguem.
4.	Em relação ao tempo prestado na condição de aluno aprendiz, o entendimento desta Corte é no sentido de que a certidão de tempo prestado nessa condição deve satisfazer às exigências estipuladas no enunciado 96 da Súmula da jurisprudência predominante do TCU, vazada nos seguintes termos:
"Conta-se para todos os efeitos, como tempo de serviço público, o período de trabalho prestado, na qualidade de aluno-aprendiz, em Escola Pública Profissional, desde que comprovada a retribuição pecuniária à conta do Orçamento, admitindo-se, como tal, o recebimento de alimentação, fardamento, material escolar e parcela de renda auferida com a execução de encomendas para terceiros."
5.	Conforme amplamente discutido nestes autos, a circunstância que permite ao aluno aprendiz averbar tempo laborado nessa condição é sua equiparação a empregado nas escolas de aprendizagem. Daí a absoluta necessidade de que haja comprovação de parcela de renda auferida com a execução de encomendas para terceiros, bem assim a delimitação dos períodos efetivamente destinados ao labor, o que não se confunde com o período letivo.
6.	No caso, a contagem do tempo como aluno aprendiz em favor do recorrente foi impugnada em razão de as certidões apresentadas não discriminarem o período laboral efetivamente prestado (que não se confunde com o período letivo) ou a parcela de renda auferida com a execução de encomendas. Além disso, as certidões apresentam sobreposições de tempos (uma certidão compreende o período de 3/3/1971 a 30/6/1973 e outra o período de 21/2/1973 a 14/12/1974) .
7.	Não foram atendidos, portanto, os ditames da Súmula 96 do TCU, o que impõe a impugnação da contagem do referido tempo para fins de obtenção de aposentadoria estatutária, nos exatos termos da deliberação recorrida.
8.	Também não merece prosperar o argumento de que caberia ao TCU diligenciar as instituições federais de ensino, com o intuito de obter informações adicionais acerca do tempo prestado na condição de aluno aprendiz. O TCU diligenciou o órgão de origem do interessado, não tendo sido apresentados documentos que permitissem a averbação do período de aluno aprendiz. Quaisquer outros elementos que o recorrente entenda necessário para defesa de seus interesses deveriam ser por ele produzidos.
9.	Quanto à alegação de que teria havido ofensa à segurança jurídica, o Supremo Tribunal Federal tem jurisprudência assentada (MS 24.997-8/DF, MS 24.958-7/DF e MS 25.015-1/DF) , acompanhada pelo TCU (Súmula 278) , no sentido de que o ato de aposentadoria, reforma ou pensão, por sua natureza complexa, somente se aperfeiçoa com o exame e consequente registro pelo Tribunal de Contas, nos termos do art. 71, inciso III, da Constituição Federal. Desse modo, considerando que o ato ora examinado não foi registrado, não há que se falar em ato jurídico perfeito, válido e eficaz capaz de gerar direito adquirido a ser acobertado.
10.	Além disso, deve-se enfatizar que não há consolidação de atos ilegais pelo TCU ante o simples decurso de tempo. Seguindo essa orientação, registro trecho da ementa do Acórdão 5962/2012-TCU-Primeira Câmara:
"4. Nos termos da jurisprudência do STF, o transcurso de longo lapso temporal entre a edição do ato e sua apreciação por parte do TCU não converte a concessão ilegal em legal, gerando apenas a necessidade de instauração do contraditório e da ampla defesa para a validade do processo, na hipótese de o ato haver ingressado no Tribunal há mais de cinco anos (MS-25.116, MS-25.403, MS-25.343, MS-27.296, entre outros) ."
11.	Ainda sobre o tema, convém esclarecer que o posicionamento cristalizado nesta Corte de Contas, mediante o Acórdão 868/2010-TCU-Plenário, é no sentido de que a análise quanto à aplicação do preceito da segurança jurídica para preservar atos irregulares deve ser feita observando-se as peculiaridades de cada caso. Nesses termos, imperioso se faz registrar as balizas propostas no voto condutor do Acórdão 3245/2010-TCU-Plenário, ocasião em que o Ministro Walton Alencar Rodrigues consignou que:
"Admite-se, em casos especialíssimos, em que a ilegalidade e a negativa de registro do ato de concessão impliquem a total supressão de meios de subsistência do beneficiário, a excepcional aplicação das teses da segurança jurídica e da proteção da confiança do administrado, situações vistas caso a caso."
12.	Em estudo do aludido entendimento, verifico que a jurisprudência deste Tribunal se assenta na premissa de que a aplicação do princípio da segurança jurídica para consolidar atos de pessoal eivados de ilegalidade deve cingir-se àquelas hipóteses em que for irreversível a situação fática do interessado ou insuportável o prejuízo a ele causado.
13.	Compulsando alguns precedentes, observo que os fatores essenciais ao reconhecimento de situação excepcional estão, em regra, relacionados à existência de longo lapso temporal desde a concessão do benefício somada à impossibilidade de reversão do servidor à atividade para complementar tempo de serviço considerado ilegal, à supressão dos meios de subsistência condigna, ao estado de saúde do beneficiário ou à absoluta impossibilidade de preenchimento de algum requisito legal (e.g. Acórdãos 2.417/2009 e 1.381/2014, do Plenário; 269/2014, da 1ª Câmara; 713/2011, 1.051/2013, 2.490/2013 e 3.134/2014, da 2ª Câmara) .
14.	É dizer, em síntese, que, para chancelar a legalidade de ato que contenha nítida impropriedade e que esteja vigente há longo tempo, deve-se avaliar a situação do interessado, bem como se as consequências da apreciação pela ilegalidade seriam excessivamente gravosas a ponto de justificar o afastamento excepcional da aplicação estrita do princípio da legalidade.
15.	No caso, o interessado tem a opção de permanecer aposentado, com ajuste do fundamento legal, mediante exclusão do tempo impugnado, além de poder optar pelo retorno à atividade para ampliar a proporção dos seus proventos, conforme delineado na deliberação recorrida.
16.	Assim, muito embora se cuide de aposentadoria concedida em meados de 2003, não há que se falar em impossibilidade de retorno à atividade, em impossibilidade de preenchimento de requisitos legais ou em supressão dos seus meios de subsistência, o que reafirma a exatidão do acórdão recorrido. Aliás, a boa-fé e a proteção à confiança foram devidamente prestigiadas mediante a dispensa de devolução dos valores indevidamente recebidos, nos termos da Súmula 106 do TCU.
17.	Nesse cenário, não tendo sido apresentados elementos capazes de infirmar a deliberação vergastada, cumpre ao TCU negar provimento ao pleito, mantendo-se inalterado o Acórdão 3338/2019-TCU-Primeira Câmara.
	Ante o exposto, voto por que o Tribunal adote a deliberação que ora submeto à apreciação deste Colegiado.
	TCU, Sala das Sessões Ministro Luciano Brandão Alves de Souza, em 11 de agosto de 2020.
Ministro BRUNO DANTAS
Relator